【裁判字號】    97,交抗,553
【裁判日期】    970902
【裁判案由】    聲明異議
【裁判全文】
臺灣高等法院高雄分院刑事裁定         97年度交抗字第553號
抗  告人即  交通部公路總局高雄區監理所
原處分機關
代  表  人  乙○○
受處  分人  甲○○
上列抗告人因受處分人違反道路交通管理處罰條例聲明異議案件
，不服臺灣高雄地方法院中華民國97年7 月23日裁定（97年度交
聲字第1341號），提起抗告，本院裁定如下：
    主  文
抗告駁回。
    理  由
一、抗告意旨略以：按汽車駕駛執照為駕駛汽車之許可憑證，雖
    應我國車輛分類區○於道路交通安全規則第53條規定有各類
    車種之駕駛執照，惟依同規則第61條規定，民眾已具備較低
    級車類駕駛資格後，當其取得高一級類駕駛資格時，基於1
    人1 照（汽車駕駛執照或機車駕駛執照）之原則，係應換發
    較高一級車類之駕駛執照，惟因其具備較低級車輛之駕駛資
    格，故憑其換發取得較高一級車類之駕駛執照，准其駕駛較
    低級車類之車輛。而本案駕駛人僅領有普通小型車駕駛執照
    ，核已有違反道路交通管理處罰條例第22條第1 項第4 款規
    定之具體事實在案，其於違規行為時係以其領有之駕駛執照
    之持照條件行駛公路，當為明確，自應以其領有之駕駛執照
    為吊扣處分。查酒駕吊扣駕駛執照處分之目的並非僅為處罰
    違反道路交通管理事件之行為人而已，尚有暫時禁止行為人
    於道路上駕駛，以免造成用路人重大傷亡，倘汽車駕駛執照
    所有人因騎乘機車酒後駕車違反卜路交通管理處罰條例第35
    條規定，但由於其無考領機車駕照而得以免於吊扣處分，顯
    有違公平原則，更無異容許此不安全駕駛人仍可以反覆經常
    酒後駕駛，致對其他無辜用路人遭受危險性相對較高，此非
    對酒駕處分違規立法之目的。況以該駕駛人屢次輕率酒後違
    俔駕車，顯然漠視自身對保持交通安全之責任，亦不顧其他
    用路人之生命、身體、健康之危害及他人家庭完整、生計維
    持，自不得於酒後違規遭吊扣普通小型車駕駛執照後，反指
    自己工作權遭剝奪，家庭生計無法維持，這豈為事理之平。
    故抗告人依規定裁處受處分人罰鍰新臺幣（下同）1,800 元
    （酒駕罰鍰併刑事裁判辦理），並吊扣受處分人普通小型車
    駕駛執照（被處分人僅持有普通小型車駕駛執照）12個月之
    處分，施以道安講習，應無不合。是原裁定尚有違誤，為加
    強道路交通管理，維護交通秩序，確保交通安全，爰依法提
    起抗告，請求撤銷原裁定云云。
二、原裁定意旨以：
  (一)原處分意旨略以：異議人即受處分人甲○○於民國97年1 月
    6 日某時，酒後騎乘車牌號碼GH5-601 號重型機車，於同日
    凌晨2 時29分許，行駛至高雄縣鳳山市○○○路332 巷14號
    前，經警攔查舉發酒後駕車（經酒精測試器測試酒精濃度為
    每公升1.29毫克），以受處分人違反道路交通管理處罰條例
    第35條第1 項第1 款、第21條1 條第4 款之規定依法舉發，
    嗣經原處分機關於97年6 月6 日以高監營裁字第80-NO00000
    00號裁處罰鍰1,800 元，吊扣小型車駕駛執照12個月，施以
    道安講習，於法並無不合云云。
  (二)異議意旨略以：受處分人於上開時地，酒後騎乘上開機車，
    行駛至上開地點，經警查獲酒後駕車。因受處分人須駕駛普
    通小型車送貨，且係騎乘重型機車違規，若被吊扣普通小型
    車駕駛執照，將影響異議人全家生計，爰依法聲明異議等語
    （聲明異議範圍不包含罰鍰及道安講習）。
  (三)按「汽車駕駛人，駕駛汽車經測試檢定，酒精濃度超過規定
    標準者，處1 萬5 千元以上6 萬元以下罰鍰，並當場移置保
    管其車輛及吊扣其駕駛執照1 年」，道路交通管理處罰條例
    第35條第1 項第1 款分別定有明文。
  (四)查受處分人有上開交通違規等情，為受處分人所不爭執，並
    有高雄縣政府警察局舉發違反道路交通管理事件通知單、交
    通部公路總局高雄區監理所高監營裁字第80-NO0000000號違
    反道路交通管理事件裁決書可證。因受處分人酒後吐氣所含
    酒精濃度已超過每公升0.25毫克之標準（詳道路交通安全規
    則第114 條第2 款），是受處分人違反道路交通管理處罰條
    例第35條第1項第1 款規定之事實，應堪認定。
  (五)本件受處分人係騎乘重型機車，並非駕駛普通小型車違規，
    原處分機關裁處吊扣受處分人普通小型車駕駛執照，無非係
    依修正前道路交通管理處罰條例第68條規定，「汽車駕駛人
    ，因違反本條例及道路交通安全規則之規定，受吊扣或吊銷
    駕駛執照處分時，吊扣或吊銷其持有各級車類之駕駛執照」
    。惟道路交通管理處罰條例第68條已於94年12月14日經總統
    公布修正條文，於95年3 月1 日施行，修正施行後之條文業
    已刪除「吊扣或」等規定，觀其提案修正理由「原條文將違
    法或違規駕駛人所持有各級車類之駕駛執照一併吊扣，失之
    過酷，影響人民工作及生活過鉅」（詳立法院公報第94卷第
    70 期 第136 頁至第138 頁之院會紀錄暨修正道路交通管理
    處罰條例第68條之立法理由）。顯見依修正後道路交通管理
    處罰條例第68條之規定，汽車駕駛人因違反道路交通管理處
    罰條例及道路交通安全規則之規定，受「吊扣」駕駛執照處
    分時，僅能「吊扣」違規當時所駕駛車輛之駕駛執照，不能
    再「吊扣」其持有各級車類之駕駛執照，自為顯明（臺灣高
    等法院高雄分院96年度交抗字第134 號判決意旨可資參照）
    。從而，於為吊扣駕駛人駕駛執照之處分時，自僅得吊扣駕
    駛人違規時所駕駛該級車類之駕駛執照，以限制其繼續駕駛
    該級車類行駛道路之權利，若駕駛人並無該級車類之駕駛執
    照，即無從執行吊扣駕駛執照之處分，而僅係應否依道路交
    通管理處罰條例第22條第1 項規定處罰駕駛人之問題。
  (六)本件受處分人騎乘重型機車違反道路交通管理處罰條例第35
    條第1 項第1 款之規定，本應吊扣其重型機車駕駛執照1 年
    。原處分機關以受處分人無重型機車之駕駛執照可供吊扣時
    ，吊扣其普通小型車駕駛執照以代之，雖可達成限制受處分
    人繼續駕駛重型機車行駛之目的，惟亦同時造成限制受處分
    人繼續駕駛其普通小型車或其他較低級等車類（如輕型機車
    ）行駛之結果，所造成之損害已與欲達成目的之利益顯失均
    衡。按行政行為，採取之方法所造成之損害不得與欲達成目
    的之利益顯失均衡，行政程序法第7 條第3 款定有明文；且
    依前開所述修正後即本件行為時之道路交通管理處罰條例第
    68條，既已將「吊扣」各級車類之規定予以刪除，原處分機
    關自不能逕行處分吊扣受處分人其他車種之駕駛執照。原處
    分機關以受處分人無重型機車駕駛執照可供吊扣，而逕行吊
    扣其普通小型車駕駛執照，顯已逾越修正後道路交通管理處
    罰條例第68條之規範意涵及範圍。
  (七)準此，原處分機關未考量道路交通管理處罰條例第68條規定
    業已修正，竟仍吊扣異議人普通小型車駕駛執照，即有違誤
    。是本件異議為有理由，原處分關於裁處關於吊扣普通小型
    車駕駛執照12個月部分，自應由法院予以撤銷等語。
三、經本院審閱卷證後，認原審裁定，並無不合。抗告人抗告意
    旨，以上開情詞，而認本件依道路交通管理處罰條例第35條
    第1 項第1 款規定，吊扣受處分人普通小型車駕駛執照，雖
    於同條例第68條修正後，吊扣受處分人所領有憑以許可駕駛
    汽車之駕駛執照，仍符合立法意旨云云。但按行政行為，採
    取之方法所造成之損害不得與欲達成目的之利益顯失均衡，
    行政程序法第7 條第3 款定有明文及行政罰法第18條規定意
    旨可資參照，故受處分人於上情若無重型機車駕駛執照可供
    吊扣時，吊扣其普通小型車駕駛執照以代之，雖可達成限制
    受處分人繼續騎乘重型機車之目的，惟亦同時造成限制受處
    分人繼續駕駛普通小型車之結果，所造成之損害已與欲達成
    目的之利益顯失均衡。且依前開所述修正後即本件行為時之
    道路交通管理處罰條例第68條規定，其既已將「吊扣」各級
    車類駕照之規定予以刪除，抗告人自不能逕行處分吊扣受處
    分人其他車種之駕駛執照。抗告人因受處分人騎乘重型機車
    而有上開違規行為，因受處分人並無重型機車駕駛執照因而
    逕行吊扣其普通小型車駕駛執照，顯已逾越修正後道路交通
    管理處罰條例第68條之規範意涵及範圍。
四、原審因而認抗告人依道路交通管理處罰條例第35 條第1項第
    1 款之規定，裁處吊扣受處分人普通小型車駕駛執照12 個
    月，尚有不當，因而將原處分該部分撤銷，並諭知該撤銷部
    分不罰，本院經核並無違誤。抗告人以前開情詞，指摘原裁
    定不當，為無理由，應予駁回。
五、據上論結，應依道路交通案件處理辦法第26條，刑事訴訟法
    第412 條，裁定如主文。
中    華    民    國    97    年    9     月     2    日
              刑事第七庭    審判長法  官 莊飛宗
                                  法  官 陳明富
                                  法  官 邱明弘
以上正本證明與原本無異。
不得再抗告。
中    華    民    國    97    年    9     月     2    日
                                  書記官 曾允志


司法院資訊處製作；財團法人民間司法改革基金會備份。
